---
title: "Řešení domácího úkolu"
subtitle: "4ST416 Regrese"
author: "Lubomír Štěpánek"
date: "12\\. května 2017"
fontsize: 10pt
geometry: margin = 0.6in
bibliography: references.bib
csl: iso690-numeric-brackets-cs.csl
output:
  pdf_document:
    number_sections: true
    fig_caption: true
    includes:
      in_header: my_styles.tex
---

```{r setup, include = FALSE}
knitr::opts_chunk$set(echo = TRUE)
```

\tableofcontents


\AddToShipoutPictureBG*{%
  \AtPageLowerLeft{%
    \hspace{\paperwidth}%
    \raisebox{\baselineskip}{%
      \makebox[0pt][r]{{\footnotesize Vysázeno pomocí \textsf{R}-ka, \textsf{YAML}-u, \TeX-u a Bib\TeX-u\quad}}
}}}


\section{Zadání úlohy}

Dataset pocházející ze zdroje [@Chatterjee2013] a dostupný na adrese

\begin{center}
  \href{http://www1.aucegypt.edu/faculty/hadi/RABE5/Data5/P155b.txt}{%
    \framebox{http://www1.aucegypt.edu/faculty/hadi/RABE5/Data5/P155b.txt}%
  }
\end{center}

popisuje automobily různých značek (proměnná \texttt{Car}) tak, že pro každou značku je uvedena

\begin{itemize}
  \item cena automobilu (kvantitativní proměnná \texttt{Y}),
  \item země původu automobilu (kategorická proměnná \texttt{Country} s třídami $\{\texttt{USA}, \texttt{Japan}, \texttt{Germany}, \texttt{Other}\}$),
  \item koňská síla automobilu (kvantitativní proměnná \texttt{Horsepower}).
\end{itemize}

V datasetu je celkem $90$ pozorování. S využitím regresní analýzy se pokusme zodpovědět následující dvě otázky

\begin{enumerate}[(i)]
  \item Je vztah mezi vysvětlovanou proměnnou (\texttt{Y}) a vysvětlujícími proměnnými (\texttt{Horsepower}, \texttt{Country}) aditivní, nebo neaditivní? Pokud je neaditivní, pokusme se popsat charakter této neaditivity.
  \item Jak prakticky významná je –- po očištění o koňskou sílu\footnote{Pojmem \textit{očištění o koňskou sílu} máme na mysli to, že nás zajímá závislost ceny automobilu na zemi původu při konstantní koňské síle.} (\texttt{Horsepower}) -- závislost ceny automobilu (\texttt{Y}) na zemi původu (\texttt{Country})?
\end{enumerate}



\section{Řešení úlohy}

Celá úloha byla řešena v prostředí \textsf{R}, které je určeno pro statistické výpočty a následné grafické náhledy [@Rlanguage].

Nejdříve proveďme několik grafických náhledů nad daty pro účely jejich intuitivnějšího pochopení, poté zkusme formálnější analýzu pomocí regresních metod.

V rámci lepší čitelnosti a jazykové homogenity byly často používané proměnné v datasetu adekvátně přeloženy do češtiny, tedy cena automobilu (proměnná \texttt{Y}) je zobrazována jako \texttt{cena}, země původu jako (proměnná \texttt{Country}) jako \texttt{země původu} s kategoriemi $\{\texttt{USA}, \texttt{Japonsko}, \texttt{Německo}, \texttt{Ostatní}\}$ \mbox{a koňská} síla (proměnná \texttt{Horsepower}) jako \texttt{koňská síla}\footnote{Při dodržení správného kódování skriptů (UTF-8) nečiní diakritika v \textsf{R} problémy; při použití vhodných \textsf{R}-kových enginů (např. \texttt{cairo\_ps()} podporujícího extended ASCII místo defaultního \texttt{setEPS()}) nedělá diakritika obtíže ani \mbox{v tvorbě} českých popisků diagramů.}, vždy eventuálně s podtržítkem mezi slovy ve víceslovném názvu.


\subsection{\underline{E}xploratory \underline{D}ata \underline{A}nalysis (EDA)}

V rámci grafického prozkoumávání dat nejdříve nahlédněme obecně na závislost ceny automobilů (proměnná \texttt{cena}) na koňské síle (proměnná \texttt{koňská síla}), viz obrázky \ref{cena_vs_konska_sila} a \ref{cena_vs_konska_sila_barevne}.

\begin{figure}[H]
\centering
\begin{minipage}{.5\textwidth}
  \centering
  \includegraphics[width = 1.00\hsize]{%
    cena_vs_konska_sila.eps%
  }
  \captionof{figure}{Závislost ceny automobilu na jeho koňské \\ síle}
  \label{cena_vs_konska_sila}
\end{minipage}%
\begin{minipage}{.5\textwidth}
  \centering
  \includegraphics[width = 1.00\hsize]{%
    cena_vs_konska_sila_barevne.eps%
  }
  \captionof{figure}{Závislost ceny automobilu na jeho koňské síle s odlišením země původu automobilu}
  \label{cena_vs_konska_sila_barevne}
\end{minipage}
\end{figure}

Na obrázku \ref{cena_vs_konska_sila} vidíme, že cena automobilu relativně silně a relativně "jednoznačně" roste s hodnotou koňské síly, velmi neformálně lze mluvit o \textit{přímé úměrnosti} mezi oběma veličinami. Na obrázku \ref{cena_vs_konska_sila_barevne} pak vidíme, že body [\texttt{koňská síla}, \texttt{cena}] nevykazují na první pohled pro žádný z jednotlivých států žádnou nápadnou odlišnost od obecně rostoucího trendu závislosti.

Ještě se podívejme na jednotlivé závislosti ceny automobilů na koňské síle vždy izolovaně pro každou zemi původu. Náhled vidíme na obrázku \ref{cena_vs_konska_sila_dle_zeme_puvodu}; osy dílčích diagramů jsou sjednoceny pro možná grafická porovnávání. Zdá se, že kvantitativně chápaná rychlost růstu ceny automobilu s růstem koňské síly je u vozů z u všech zemí původů velice podobná. U německých vozů je kvůli jejich malému počtu relativně široký $95$\% konfidenční pás, rovněž se zdá, že průsečík regresní přímky s vertikálou, kde $\texttt{koňská síla} = 50$, je o "něco" výše než u automobilů ostatních zemí původu. Nelze tedy primárně říct, že by země původu automobilu nehrála v jeho ceně roli -- může to tak být. Dle grafické analýzy se nezdá, že by byla přítomna odlehlá pozorování.

\begin{figure}[H]
  \centering
  \includegraphics[width = 1.00\hsize]{%
    cena_vs_konska_sila_dle_zeme_puvodu.eps%
  }
  \caption{%
    Ceny automobilů v závislosti na koňské síle izolovaně vždy pro každou zemi původu,
    zobrazena je i regresní přímka závislosti (plně červeně) a $95$\% konfidenční pás (přerušovaně červeně)
    \label{cena_vs_konska_sila_dle_zeme_puvodu}
  }
\end{figure}



\subsection{Regresní analýza}

Předpokládejme, že předchozí grafická explorační analýza dat a některých závislostí nám dala určitou představu, která odpovídá apriorním očekáváním, tudíž že cena automobilu roste nějakým způsobem s rostoucím výkonem motoru (zde měřeným v koňské síle) a že země původu automobilu (uvažujeme-li současně závislost na koňské síle) může hrát v ceně automobilu nějakou roli.

\benum

\item Lineární model budeme považovat za aditivní, pokud pro každou vysvětlující proměnnou je změna vysvětlované proměnné závislá pouze na této vysvětlující proměnné (a konstantách), nikoliv však na jiné či jiných vysvětlujících proměnných, jsou-li tyto fixovány (tzv. \textit{ceteris paribus}); jinak je model neaditivní. Formální definice aditivity je např. v [@Hebak2004VicerozmerneStatistickeMetody]. Pro účely posouzení vhodnosti aditivity vztahu mezi vysvětlovanou proměnnou (\texttt{cena}) a vysvětlujícími proměnnými (\texttt{koňská síla}, \texttt{země původu}) uvažujme následující dva lineární modely. Jednak aditivní model

\vspace{-1.5cm}
\begin{align} \label{additive_model}
  \phantom{Y_{i}}&\phantom{= \beta_{0} + \sum\limits_{j = 2}^{4} \gamma_{j}C_{j, i} + (\beta_{1} + \sum\limits_{j = 2}^{4} \delta_{j}C_{j, i})H_{i} + \varepsilon_{i}} \nonumber \\
  Y_{i} &= \beta_{0} + \sum\limits_{j = 2}^{4} \gamma_{j}C_{j, i} + \beta_{1} H_{i} + \varepsilon_{i}
\end{align}

a naopak neaditivní model (pravděpodobně nejjednodušší, který se nabízí)

\begin{equation} \label{non_additive_model}
  Y_{i} = \beta_{0} + \sum\limits_{j = 2}^{4} \gamma_{j}C_{j, i} + (\beta_{1} + \sum\limits_{j = 2}^{4} \delta_{j}C_{j, i})H_{i} + \varepsilon_{i},
\end{equation}

kde pro všechna $i \in \{1, 2, \ldots, 90 \}$ je $Y_{i}$ cena $i$-tého automobilu, $H_{i}$ je koňská síla $i$-tého automobilu, $\beta_{0}$, $\beta_{1}$ jsou regresní koeficienty, které je třeba odhadnout, $\gamma_{j}$ a $\delta_{j}$ pro $j \in \{2, 3, 4\}$ jsou regresní koeficienty pro $j$-tou hodnotu z uspořádané množiny $[\text{USA}, \text{Japonsko}, \text{Německo}, \text{Ostatní}]$ (odpovídající si koeficienty nemusí být pro model \ref{additive_model} a \ref{non_additive_model} shodné!) a $C_{i, j}$ jsou identifikátorové proměnné tak, že 

\begin{equation} \label{dummy_variables}
  C_{i, j} = \left\{
  \begin{array}{ll}
  1,  &\text{pokud $i$-tý automobil pochází $j$-té země} \\
  0,  &\text{jinak}.
  \end{array} \right.
\end{equation}

při klasickém postupném dummy kódování kontrastů (proti jedné referenční zemi, zde odpovídající USA\footnote{Volbu obhájíme např. tím, že se jedná o klasického producenta relativně velkého množství vozů.}). Ptáme se, zda interakční člen v druhém modelu, tedy $\sum_{j = 2}^{4} \delta_{j}C_{j, i}H_{i}$ má pro model statistický význam. Řešením podle minimalizace součtu čtverců reziduí získáme pro oba modely tyto odhady koeficientů uvedené v tabulkách \ref{additive_table} a \ref{non_additive_table}.

\begin{table}[H]
  \centering
  \begin{tabular}{lrrrr}
  \hline
  & odhad & střední chyba & $t$-hodnota & $p$-hodnota \\
  \hline
  $\hat{\beta}_{0}$ & -7.279 & 1.570 & -4.636 & $<$ 0.001 \\ 
  $\hat{\gamma}_{2}$ (země = Japonsko) & -0.656 & 0.975 & -0.673 & 0.503 \\ 
  $\hat{\gamma}_{3}$ (země = Německo) & 3.474 & 1.596 & 2.176 & 0.032 \\ 
  $\hat{\gamma}_{4}$ (země = Ostatní) & 3.162 & 1.351 & 2.340 & 0.022 \\ 
  $\hat{\beta}_{1}$ (koňská síla) & 0.174 & 0.010 & 16.592 & $<$ 0.001 \\ 
  \hline
  \end{tabular}
  \caption{Odhady regresní koeficientů pro aditivní model (\ref{additive_model}) \label{additive_table}}
\end{table}

\begin{table}[H]
  \centering
  \begin{tabular}{lrrrr}
  \hline
  & odhad & střední chyba & $t$-hodnota & $p$-hodnota \\
  \hline
  $\hat{\beta}_{0}$ & -8.806 & 2.530 & -3.481 & 0.001 \\ 
  $\hat{\gamma}_{2}$ (země = Japonsko) & 2.679 & 3.252 & 0.824 & 0.412 \\ 
  $\hat{\gamma}_{3}$ (země = Německo) & 9.699 & 8.597 & 1.128 & 0.263 \\ 
  $\hat{\gamma}_{4}$ (země = Ostatní) & -2.076 & 4.916 & -0.422 & 0.674 \\ 
  $\hat{\beta}_{1}$ (koňská síla) & 0.185 & 0.018 & 10.229 & $<$ 0.001 \\ 
  $\hat{\delta}_{2}$ (země = Japonsko) & -0.024 & 0.023 & -1.069 & 0.288 \\ 
  $\hat{\delta}_{3}$ (země = Německo) & -0.043 & 0.057 & -0.749 & 0.456 \\ 
  $\hat{\delta}_{4}$ (země = Ostatní) & 0.052 & 0.042 & 1.235 & 0.220 \\ 
  \hline
  \end{tabular}
  \caption{Odhady regresní koeficientů pro neaditivní model (\ref{non_additive_model})  \label{non_additive_table}}
\end{table}

V obou modelech se jeví jako statisticky významné pro vysvětlení pozorované variability vždy proměnná \textit{koňská síla}. Uveďme ještě alespoň náhled na regresní diagnostiku -- realizace teoretických reziduí obou modelů by měly "co možná nejvíce" splňovat slabou sadu předpokladů (střední hodnotu rovnou $0$, shodný rozptyl a nezávislost). Na obrázcích \ref{residua_vs_vyrovnane_hodnoty_additive_model} a \ref{residua_vs_vyrovnane_hodnoty_non_additive_model} nahlédneme, že střední hodnota realizací reziduí víceméně nulová, avšak předpoklad homoskedasticity (a velmi pravděpodobně i non-multikolinearity) je udržitelný jen rámcově (v centrálních částech je větší variabilita realizací reziduí), přesto se nejeví jeho narušení jako příliš významné. 

\begin{figure}[H]
\centering
\begin{minipage}{.5\textwidth}
  \centering
  \includegraphics[width = 1.00\hsize]{%
    residua_vs_vyrovnane_hodnoty_additive_model.eps%
  }
  \captionof{figure}{Realizace reziduí vs. vyrovnané \\ hodnoty u aditivního modelu}
  \label{residua_vs_vyrovnane_hodnoty_additive_model}
\end{minipage}%
\begin{minipage}{.5\textwidth}
  \centering
  \includegraphics[width = 1.00\hsize]{%
    residua_vs_vyrovnane_hodnoty_non_additive_model.eps%
  }
  \captionof{figure}{Realizace reziduí vs. vyrovnané hodnoty u aditivního modelu}
  \label{residua_vs_vyrovnane_hodnoty_non_additive_model}
\end{minipage}
\end{figure}

Nejsnazším způsobem, jak zjistit přínos interakčního členu je analýza rozptylu modelu (\ref{non_additive_model}), kde je obsažen. V analýze rozptylu záleží na pořadí regresorů, zařazení interakčního členu jako posledního tedy zhodnotí přínos k vysvětlení celkové variability modelu; výsledky jsou v tabulce \ref{additive_vs_non_additive_ANOVA}. Regresní diagnostika analýzy rozptylu je závislá na obdobných předpokladech jako diagnostika lineárních modelů \ref{additive_model} a \ref{non_additive_model}, navíc se očekává i normální rozdělení realizací reziduí -- předpoklady jsou narušeny ne příliš "silnou" homoskedasticitou reziduí. Zjevně je aditivní model bez interakčního členu (\ref{additive_model}) v podstatě obecnější variantou složitějšího neaditivního modelu (\ref{non_additive_model}), resp. jsou to obdobné modely; není třeba zamítat nulovou hypotézu o dostatečnosti aditivního modelu. V rámci požadavku na \textit{parsinomitu} modelu tedy akceptujeme aditivní závislost mezi cenou vs. koňskou silou a zemí původu, protože neaditivní závislost nevysvětlí prakticky žádný díl celkové variability závisle proměnné navíc.

\begin{table}[H]
  \centering
  \begin{tabular}{lrrrrr}
  \hline
  & stupně volnosti & součet čtverců & střední čtverce & $F$-hodnota & $p$-hodnota \\
  \hline
  země & 3.000 & 316.237 & 105.412 & 6.549 & 0.001 \\ 
  koňská síla & 1.000 & 4502.600 & 4502.600 & 279.740 & $<$ 0.001 \\ 
  země $\times$ koňská síla & 3.000 & 70.462 & 23.487 & 1.459 & 0.232 \\ 
  reziduály & 82.000 & 1319.846 & 16.096 &  &  \\  
  \hline
  \end{tabular}
  \caption{Analýza rozptylu neaditivního modelu (\ref{non_additive_model})  \label{additive_vs_non_additive_ANOVA}}
\end{table}


\item Uvažujme nyní model závislosti ceny automobilu pouze na zemi původu (jde o lineární model dobře odpovídající jednorozměrné analýze rozptylu) a model, kde tuto závislost očistíme o vliv koňské síly automobilu (pak půjde o model analýzy kovariance). Neformálně, očištění provedeme pouze přidáním proměnné \textit{koňská síla} do předchozího modelu, čímž tato proměnná vysvětlí svou část variability; při jejím nezařazení může být vliv země původu automobilu na jeho cenu \textit{confoundován} neuvažovanou (byť změřenou) koňskou sílou. Formálně tedy

\vspace{-1.5cm}
\begin{align} \label{cena_vs_zeme_model}
  \phantom{Y_{i}}&\phantom{= \beta_{0} + \sum\limits_{j = 2}^{4} \gamma_{j}C_{j, i} + \beta_{1} H_{i} + \varepsilon_{i}} \nonumber \\
  Y_{i} &= \beta_{0} + \sum\limits_{j = 2}^{4} \gamma_{j}C_{j, i} + \varepsilon_{i}
\end{align}

a dále

\begin{equation} \label{cena_vs_zeme_a_konska_sila_model}
  Y_{i} = \beta_{0} + \sum\limits_{j = 2}^{4} \gamma_{j}C_{j, i} + \beta_{1} H_{i} + \varepsilon_{i},
\end{equation}

kde pro všechna $i \in \{1, 2, \ldots, 90 \}$ je $Y_{i}$ cena $i$-tého automobilu, $H_{i}$ je koňská síla $i$-tého automobilu, $\beta_{0}$, $\beta_{1}$ jsou regresní koeficienty, které je třeba odhadnout, $\gamma_{j}$ pro $j \in \{2, 3, 4\}$ jsou regresní koeficienty pro $j$-tou hodnotu z uspořádané množiny $[\text{USA}, \text{Japonsko}, \text{Německo}, \text{Ostatní}]$ (odpovídající si koeficienty nemusí být pro model \ref{cena_vs_zeme_model} a \ref{cena_vs_zeme_a_konska_sila_model} shodné!) a pro $C_{i, j}$ platí vztah (\ref{dummy_variables}). Model (\ref{cena_vs_zeme_a_konska_sila_model}) je vlastně shodný s modelem (\ref{additive_model}).

Výsledky analýzy rozptylu obou modelů jsou v tabulkách \ref{cena_vs_zeme_ANOVA} a \ref{cena_vs_zeme_a_konska_sila_ANOVA}.

\begin{table}[H]
  \centering
  \begin{tabular}{lrrrrr}
  \hline
  & stupně volnosti & součet čtverců & střední čtverce & $F$-hodnota & $p$-hodnota \\
  \hline
  země\phantom{ká síla} & 3.000 & 316.237 & 105.412 & 1.538 & 0.210 \\ 
  reziduály & 86.000 & 5892.908 & 68.522 &  &  \\ 
  \hline
  \end{tabular}
  \caption{Analýza rozptylu modelu závislosti cena vs. země původu \label{cena_vs_zeme_ANOVA}}
\end{table}

\begin{table}[H]
  \centering
  \begin{tabular}{lrrrrr}
  \hline
  & stupně volnosti & součet čtverců & střední čtverce & $F$-hodnota & $p$-hodnota \\
  \hline
  země & 3.000 & 316.237 & 105.412 & 6.445 & 0.001 \\ 
  koňská síla & 1.000 & 4502.600 & 4502.600 & 275.278 & $<$ 0.001 \\ 
  reziduály & 85.000 & 1390.308 & 16.357 &  &  \\  
  \hline
  \end{tabular}
  \caption{Analýza rozptylu modelu závislosti cena vs. země původu a koňská síla \label{cena_vs_zeme_a_konska_sila_ANOVA}}
\end{table}

Diagnostika obou modelů je na obrázcích \ref{residua_vs_vyrovnane_hodnoty_only_country_model} a \ref{residua_vs_vyrovnane_hodnoty_non_additive_model}. Snadno nahlédneme, že pro původní model (\ref{cena_vs_zeme_ANOVA}) není proměnná \textit{cena} statisticky významná, zatímco po očištění v modelu (\ref{cena_vs_zeme_a_konska_sila_ANOVA}) už svůj statistická význam (ve vysvětlení celkové variability závisle proměnné) má. To potvrzuje i náš objev v rámci explorační grafické analýzy, kde se zdálo, že např. pro německé vozy je cena celkově "posunuta" výše bez ohledu na koňskou sílu (tj. při očištění modelu o její vliv).

\begin{figure}[H]
\centering
\begin{minipage}{.5\textwidth}
  \centering
  \includegraphics[width = 1.00\hsize]{%
    residua_vs_vyrovnane_hodnoty_only_country_model.eps%
  }
  \captionof{figure}{Realizace reziduí vs. vyrovnané \\ hodnoty u modelu (\ref{cena_vs_zeme_ANOVA})}
  \label{residua_vs_vyrovnane_hodnoty_only_country_model}
\end{minipage}%
\begin{minipage}{.5\textwidth}
  \centering
  \includegraphics[width = 1.00\hsize]{%
    residua_vs_vyrovnane_hodnoty_additive_model.eps%
  }
  \captionof{figure}{Realizace reziduí vs. vyrovnané hodnoty u modelu (\ref{cena_vs_zeme_a_konska_sila_ANOVA})}
  \label{residua_vs_vyrovnane_hodnoty_non_additive_model}
\end{minipage}
\end{figure}


\eenum


\subsection{Implementace v \textsf{R}}

Zde je uveden kód v jazyce \textsf{R}, ve kterém byly zpracovávány veškeré výpočty a rovněž generovány diagramy.

\bigskip

\small
```{r, eval = FALSE, echo = TRUE}

###############################################################################
###############################################################################
###############################################################################

## instaluji a loaduji balíčky ------------------------------------------------

invisible(
    lapply(c(
            "xtable",
            "openxlsx"
        ),
        function(package){
            
            if(!(package %in% rownames(installed.packages()))){
    
                install.packages(
                    package,
                    dependencies = TRUE,
                    repos = "http://cran.us.r-project.org"
                )
        
            }
  
            library(package, character.only = TRUE)
            
        }
    )
)


## ----------------------------------------------------------------------------

###############################################################################

## nastavuji handling se zipováním v R ----------------------------------------

Sys.setenv(R_ZIPCMD = "C:/Rtools/bin/zip") 


## ----------------------------------------------------------------------------

###############################################################################

## nastavuji pracovní složku --------------------------------------------------

while(!"script.R" %in% dir()){
    setwd(choose.dir())
}

mother_working_directory <- getwd()


## ----------------------------------------------------------------------------

###############################################################################

## vytvářím posložky pracovní složky ------------------------------------------

setwd(mother_working_directory)

for(my_subdirectory in c("vstupy", "vystupy")){
    
    if(!file.exists(my_subdirectory)){

        dir.create(file.path(
        
            mother_working_directory, my_subdirectory
            
        ))
        
    }
    
}


## ----------------------------------------------------------------------------

###############################################################################

## loaduji data ---------------------------------------------------------------

my_data <- read.table(
    
    file = "http://www1.aucegypt.edu/faculty/hadi/RABE5/Data5/P155b.txt",
    header = TRUE,
    sep = "\t"
        
)


## ----------------------------------------------------------------------------

###############################################################################

## vytvářím pro jistotu offline kopii dat a ukládám ji ------------------------

setwd(paste(mother_working_directory, "vstupy", sep = "/"))

#### nejdříve plaintextová kopie dat ------------------------------------------

write.table(
    x = my_data,
    file = "P155b.txt",
    quote = FALSE,
    sep = "\t",
    row.names = FALSE,
    col.names = TRUE
)


#### a nyní Excelovou kopii dat -----------------------------------------------

###### vytvářím sešit ---------------------------------------------------------
    
addWorksheet(
    wb = data_backup <- createWorkbook(),
    sheetName = "data"
)


###### ukládám do sešitu data -------------------------------------------------

writeData(
    wb = data_backup,
    sheet = "data",
    rowNames = FALSE,
    colNames = TRUE,
    x = my_data
)


###### vytvářím dva své styly - jednak tučné písmo, jednak písmo zarovnané
###### doprava v rámci buňky --------------------------------------------------

my_bold_style <- createStyle(textDecoration = "bold")
right_halign_cells <- createStyle(halign = "right")

addStyle(
    wb = data_backup,
    sheet = "data",
    style = my_bold_style,
    rows = rep(1, dim(my_data)[2]),
    cols = c(1:dim(my_data)[2])
)

addStyle(
    wb = data_backup,
    sheet = "data",
    style = right_halign_cells,
    rows = 2:(dim(my_data)[1] + 1),
    cols = 2:dim(my_data)[2],
    gridExpand = TRUE
)


###### nastavuji automatickou šířku sloupce -----------------------------------
 
setColWidths(
    wb = data_backup,
    sheet = "data",
    cols = 1:dim(my_data)[2],
    widths = "auto"
)


###### ukládám workbook -------------------------------------------------------

saveWorkbook(
    wb = data_backup,
    file = "P155b.xlsx",
    overwrite = TRUE
)


setwd(mother_working_directory)


## ----------------------------------------------------------------------------

###############################################################################

## preprocessing dat ----------------------------------------------------------

#### překódovávám kategorickou proměnnou "Country" ----------------------------

my_data$Country <- factor(
    my_data$Country,
    levels = c("USA", "Japan", "Germany", "Other"),
    labels = c("USA", "Japonsko", "Německo", "Ostatní")
)


## ----------------------------------------------------------------------------

###############################################################################

## Exploratory Data Analysis --------------------------------------------------

#### nejdříve vytvářím diagram závislosti ceny automobilů na jejich
#### koňské síle --------------------------------------------------------------

setwd(paste(mother_working_directory, "vystupy", sep = "/"))

cairo_ps(
    file = "cena_vs_konska_sila.eps",
    width = 8,
    height = 7,
    pointsize = 18
)

par(mar = c(4, 4, 1, 1))


plot(
    Y ~ Horsepower,
    my_data,
    xlab = "koňská síla",
    ylab = "cena"
)

dev.off()


#### --------------------------------------------------------------------------

cairo_ps(
    file = "cena_vs_konska_sila_barevne.eps",
    width = 8,
    height = 7,
    pointsize = 18
)

par(mar = c(4, 4, 1, 1))

plot(
    Y ~ Horsepower,
    my_data,
    xlab = "koňská síla",
    ylab = "cena",
    col = my_data$Country,
    pch = 19
)

legend(
    x = "topleft",
    legend = levels(my_data$Country),
    col = 1:length(my_data$Country),
    pch = 19,
    title = "země původu",
    #cex = 0.85
)

dev.off()


#### --------------------------------------------------------------------------

#### nyní vytvářím matici závislosti cena vs. koňská síla izolovaně pro
#### země původu --------------------------------------------------------------

cairo_ps(
    file = "cena_vs_konska_sila_dle_zeme_puvodu.eps",
    width = 16,
    height = 5.0,
    pointsize = 27
)

par(
    mfrow = c(1, 4),
    mar = c(0, 0, 0, 0),
    oma = c(0.0, 2.0, 0.0, 0.5),
    #tcl = -0.25,
    mgp = c(2, 0.6, 0)
)

for(my_country in levels(my_data$Country)){
    
    par(mar = c(4, 1, 2, 0))
    
    plot(
        Y ~ Horsepower,
        data = my_data[my_data$Country == my_country, ],
        xlab = "koňská síla",
        ylab = "cena",
        main = my_country,
        xlim = c(50, 250),
        ylim = c(0, 45),
        yaxt = "n"
    )
    
    if(which(levels(my_data$Country) == my_country) == 1){        
        axis(2, at = seq(0, 45, 10), labels = seq(0, 45, 10))        
    }
    
    abline(
        lm(
            Y ~ Horsepower,
            data = my_data[my_data$Country == my_country, ]
        ),
        col = "red"
    )
    
    lines(
        seq(
            min(my_data$Horsepower),
            max(my_data$Horsepower),
            length.out = 1000
        ),
        predict(
            lm(
                Y ~ Horsepower,
                data = my_data[my_data$Country == my_country, ]
            ),
            newdata = data.frame("Horsepower" = seq(
                min(my_data$Horsepower),
                max(my_data$Horsepower),
                length.out = 1000
            )),
            interval = "confidence"
        )[, 2],
        lty = "dashed",
        col = "red"
    )
    
    lines(
        seq(
            min(my_data$Horsepower),
            max(my_data$Horsepower),
            length.out = 1000
        ),
        predict(
            lm(
                Y ~ Horsepower,
                data = my_data[my_data$Country == my_country, ]
            ),
            newdata = data.frame("Horsepower" = seq(
                min(my_data$Horsepower),
                max(my_data$Horsepower),
                length.out = 1000
            )),
            interval = "confidence"
        )[, 3],
        lty = "dashed",
        col = "red"
    )
    
}

mtext("cena", side = 2, outer = TRUE, cex = 0.7, line = 1.0)

dev.off()


setwd(mother_working_directory)


## ----------------------------------------------------------------------------

###############################################################################

## zkoumám aditivitu vs. neaditivitu vztahu mezi cenou vs. koňskou silou
## a zemí původu --------------------------------------------------------------

additive_model <- lm(
    Y ~ Country + Horsepower,
    data = my_data
)

non_additive_model <- lm(
    Y ~ Country + Horsepower + Country : Horsepower,
    data = my_data
)

#### regresní diagnostika -----------------------------------------------------

plot(additive_model)
plot(non_additive_model)


setwd(paste(mother_working_directory, "vystupy", sep = "/"))

for(my_model_name in c("additive_model", "non_additive_model")){
    
    my_model <- get(my_model_name)
    
    setEPS()
    postscript(
        file = paste(
            "residua_vs_vyrovnane_hodnoty_",
            my_model_name,
            ".eps",
            sep = ""
        ),
        width = 8,
        height = 5,
        pointsize = 18
    )

    par(mar = c(4, 4, 1, 1))

    plot(
        resid(my_model) ~ fitted(my_model),
        xlab = expression(
            paste("vyrovnané hodnoty, ", hat(italic(y)), sep = "")
        ),
        ylab = "realizace reziduí",
        xlim = c(0, 42)
    )
    
    dev.off()

}

setwd(mother_working_directory)


#### printable verze odhadů koeficientů obou modelů ---------------------------

print(
    xtable(
        summary(additive_model)$coefficients,
        align = rep("", ncol(summary(additive_model)$coefficients) + 1),
        digits = 3
    ),
    floating = FALSE,
    tabular.environment = "tabular",
    hline.after = NULL,
    include.rownames = TRUE,
    include.colnames = TRUE
)

print(
    xtable(
        summary(non_additive_model)$coefficients,
        align = rep("", ncol(summary(non_additive_model)$coefficients) + 1),
        digits = 3
    ),
    floating = FALSE,
    tabular.environment = "tabular",
    hline.after = NULL,
    include.rownames = TRUE,
    include.colnames = TRUE
)

#### je lepší pouze aditivní model ? ------------------------------------------

anova(non_additive_model)    ## zdá se, že interakční člen je "zbytečný"

anova(
    additive_model,
    non_additive_model
)                            ## dostáváme dle očekávání zcela shodný výsledek
                             ## jako výše -- aditivní model bez interakčního
                             ## členu je v postatě podmínkovou variantou
                             ## složitejšího modelu, resp. jsou si podobné
                             ## a není třeba zamítat nulovou hypotézu
                             ## o dostatečnosti aditivního modelu

print(
    xtable(
        anova(non_additive_model),
        align = rep("", ncol(anova(non_additive_model)) + 1),
        digits = 3
    ),
    floating = FALSE,
    tabular.environment = "tabular",
    hline.after = NULL,
    include.rownames = TRUE,
    include.colnames = TRUE
)


## ----------------------------------------------------------------------------

###############################################################################

## je závislost ceny na zemi významná po očištění o koňskou sílu? -------------

only_country_model <- lm(
    Y ~ Country,
    data = my_data
)

summary(only_country_model)

anova(
    only_country_model
)

anova(
    additive_model
)

anova(
    only_country_model,
    additive_model
)

print(
    xtable(
        anova(only_country_model),
        align = rep("", ncol(anova(only_country_model)) + 1),
        digits = 3
    ),
    floating = FALSE,
    tabular.environment = "tabular",
    hline.after = NULL,
    include.rownames = TRUE,
    include.colnames = TRUE
)

print(
    xtable(
        anova(additive_model),
        align = rep("", ncol(anova(additive_model)) + 1),
        digits = 3
    ),
    floating = FALSE,
    tabular.environment = "tabular",
    hline.after = NULL,
    include.rownames = TRUE,
    include.colnames = TRUE
)


#### tisknu regresní diagnostiku předchozích dvou modelů ----------------------

setwd(paste(mother_working_directory, "vystupy", sep = "/"))

setEPS()
postscript(
    file = "residua_vs_vyrovnane_hodnoty_only_country_model.eps",
    width = 8,
    height = 5,
    pointsize = 18
)

par(mar = c(4, 4, 1, 1))

boxplot(
    list(
        "USA" = resid(
            only_country_model
        )[which(my_data$Country == "USA")],
        "Japonsko" = resid(
            only_country_model
        )[which(my_data$Country == "Japonsko")],
        "Německo" = resid(
            only_country_model
        )[which(my_data$Country == "Německo")],
        "Ostatní" = resid(
            only_country_model
        )[which(my_data$Country == "Ostatní")]
    ),
    xlab = "země",
    ylab = "realizace reziduí"    
)

dev.off()


setwd(mother_working_directory)


## ----------------------------------------------------------------------------

###############################################################################
###############################################################################
###############################################################################







```
\normalsize



\section{Reference}

\printbibliography





